ACORDAO-COMPLETO-2382591

ACÓRDÃO 12542/2019 ATA 42/2019 - SEGUNDA CÂMARA

VISTO, relatado e discutido este processo de tomada de contas especial instaurada contra Clécio Radler dos Guaranys em razão de omissão na prestação de contas quanto aos recursos repassados por meio do termo de concessão e aceitação de apoio financeiro de projeto científico e tecnológico e relativos ao projeto "Solução Móvel de Tomada de Pedidos e Pesquisa de Mercado para Pequenos e Médios Distribuidores". 
		ACORDAM os ministros do Tribunal de Contas da União, reunidos em sessão da 2ª Câmara, ante as razões expostas pela relatora, em:
		9.1. considerar revel, nos termos do art. 12, § 3º, da Lei 8.443/1992, o responsável Clécio Radler dos Guaranys, para todos os efeitos, dando-se prosseguimento ao processo;
		9.2. julgar, nos termos do art. 16, III, alíneas "a" e "c", da Lei 8.443/1992, irregulares as suas contas, condenando-o ao pagamento das quantias a seguir especificadas, as quais deverão ser recolhidas aos cofres do Conselho Nacional de Desenvolvimento Científico e Tecnológico (CNPq) , atualizadas monetariamente e acrescidas de juros de mora calculados a partir das datas de ocorrência indicadas:
	Data de ocorrência
	Débito (R$) 

	02/04/2003
	1.838,23

	02/05/2003
	1.838,23

	02/06/2003
	1.838,23

	02/07/2003
	1.838,23

	04/08/2003
	1.838,23

	02/09/2003
	1.838,23

	02/10/2003
	1.838,23

	03/11/2003
	1.838,23

	02/12/2003
	1.838,23

	05/01/2004
	1.838,23

	03/02/2004
	1.838,23

	02/03/2004
	1.838,23

	02/04/2003
	2.186,87

	02/05/2003
	2.186,87

	02/06/2003
	2.186,87

	02/07/2003
	2.186,87

	04/08/2003
	2.186,87

	02/09/2003
	2.186,87

	02/10/2003
	2.186,87

	03/11/2003
	2.186,87

	02/12/2003
	2.186,87

	05/01/2004
	2.186,87

	03/02/2004
	2.186,87

	02/03/2004
	2.186,87

	02/04/2003
	868,08

	02/05/2003
	868,08

	02/06/2003
	868,08

	02/07/2003
	868,08

	04/08/2003
	868,08

	02/09/2003
	868,08

	02/10/2003
	868,08

	03/11/2003
	868,08

	02/12/2003
	868,08

	05/01/2004
	868,08

	03/02/2004
	868,08

	02/03/2004
	868,08

	02/04/2003
	868,08

	02/05/2003
	868,08

	02/06/2003
	868,08

	02/07/2003
	868,08

	04/08/2003
	868,08

	02/09/2003
	868,08

	02/10/2003
	868,08

	03/11/2003
	868,08

	02/12/2003
	868,08

	05/01/2004
	868,08

	03/02/2004
	868,08

	02/03/2004
	868,08

		9.3. fixar prazo de 15 (quinze) dias, a contar da notificação, para comprovação, perante o Tribunal, do recolhimento das importâncias acima;
		9.4. autorizar a cobrança judicial da dívida, caso não atendida a notificação;
		9.5. autorizar o pagamento da dívida em até 36 (trinta e seis) parcelas mensais consecutivas, caso venha a ser solicitado pelo responsável antes do envio do processo para cobrança judicial;
		9.6. fixar o vencimento da primeira parcela em 15 (quinze) dias, a contar do recebimento da notificação, e o das demais a cada 30 (trinta) dias, com incidência de encargos legais sobre o valor de cada parcela;
		9.7. alertar ao responsável que a inadimplência de qualquer parcela acarretará vencimento antecipado do saldo devedor;
		9.8. dar ciência deste acórdão ao procurador-chefe da Procuradoria da República no Distrito Federal, nos termos do art. 16, § 3º, da Lei 8.443/1992, e ao assessor de Controle Interno do CNPq, nos termos do Memorando-Circular 58/2018-Segecex, de 12/11/2018.

Tomada de contas especial instaurada pelo Conselho Nacional de Desenvolvimento Científico e Tecnológico  CNPq em face da omissão na prestação de contas quanto aos recursos repassados por meio de Termo de Concessão e Aceitação de Apoio Financeiro de Projeto Científico e Tecnológico.

Segunda Câmara

Conselho Nacional de Desenvolvimento Científico e Tecnológico.

3. Responsável: Clécio Radler dos Guaranys (CPF XXX.519.737-XX).

13.1. Ministros presentes: Aroldo Cedraz (na Presidência), Raimundo Carreiro e Ana Arraes (Relatora).
13.2. Ministro-Substituto presente: André Luís de Carvalho.

ACORDAO-COMPLETO-2422985

Acórdão de Relação 3289/2020 - Plenário

Acórdão de Relação

ANA ARRAES

Trata-se de tomada de contas especial instaurada pelo Conselho Nacional de Desenvolvimento Científico e Tecnológico - CNPq em desfavor de Clécio Radler dos Guaranys em face da omissão na prestação de contas quanto aos recursos repassados por meio de Termo de Concessão e Aceitação de Apoio Financeiro de Projeto Científico e Tecnológico no projeto "Solução Móvel de Tomada de Pedidos e Pesquisa de Mercado para Pequenos e Médios Distribuidores". O apoio financeiro tinha vigência de 1/3/2003 a 28/2/2005 e o prazo para prestar contas expirou em 30/3/2005. 
2.	Na instrução preliminar, foi proposta a realização de citação e audiência do responsável.
3.	Autorizadas mediante delegação de competência, a citação e a audiência foram levadas a cabo por meio do Ofício 2042/2019 - TCU/SecexTCE, o qual foi recebido no domicílio do responsável constante da base da Receita Federal do Brasil. 
4.	No mérito, a SecexTCE propõe considerar revel o responsável, dando-se prosseguimento ao processo e julgar as suas contas irregulares, condenando-o ao ressarcimento do débito atualizado monetariamente e acrescido dos juros de mora. Entretanto, entendeu que houve prescrição da pretensão punitiva, tendo em vista que o ato que ordenou a citação ocorreu somente em 26/3/2019.
5.	O Ministério Público junto ao Tribunal acompanha a proposta da unidade técnica.
	É o Relatório.

não há.

Procurador Marinus Eduardo De Vries Marsico.

Tomada de Contas Especial. CNPQ. Apoio Financeiro de Projeto Científico e Tecnológico. Omissão no Dever de Prestar Contas. Citação. Audiência. Revelia. Condenação em Débito. Prescrição da Pretensão Punitiva.

TOMADA DE CONTAS ESPECIAL (TCE)

Secretaria de Controle Externo de Tomada de Contas Especial - SecexTCE.

Trata-se de tomada de contas especial instaurada pelo Conselho Nacional de Desenvolvimento Científico e Tecnológico - CNPq em desfavor de Clécio Radler dos Guaranys em face de omissão na prestação de contas quanto aos recursos repassados, a título de apoio financeiro, ao projeto "Solução Móvel de Tomada de Pedidos e Pesquisa de Mercado para Pequenos e Médios Distribuidores". 
2.	Para a execução do projeto, o CNPq efetuou o repasse do montante total de R$ 69.135,12. Os recursos foram creditados nas contas específicas de acordo com os valores originais e as datas das ordens bancárias apresentados a seguir:
	Data da ordem bancária
	Valor (R$) 
	Origem do débito

	02/04/2003
	1.838,23
	Clécio Radler dos Guaranys (bolsa) 

	02/05/2003
	1.838,23
	
	02/06/2003
	1.838,23
	
	02/07/2003
	1.838,23
	
	04/08/2003
	1.838,23
	
	02/09/2003
	1.838,23
	
	02/10/2003
	1.838,23
	
	03/11/2003
	1.838,23
	
	02/12/2003
	1.838,23
	
	05/01/2004
	1.838,23
	
	03/02/2004
	1.838,23
	
	02/03/2004
	1.838,23
	
	02/04/2003
	2.186,87
	Fernanda Victal Mesquita (bolsa) 

	02/05/2003
	2.186,87
	
	02/06/2003
	2.186,87
	
	02/07/2003
	2.186,87
	
	04/08/2003
	2.186,87
	
	02/09/2003
	2.186,87
	
	02/10/2003
	2.186,87
	
	03/11/2003
	2.186,87
	
	02/12/2003
	2.186,87
	
	05/01/2004
	2.186,87
	
	03/02/2004
	2.186,87
	
	02/03/2004
	2.186,87
	
	02/04/2003
	868,08
	Flávio Alexandre da Rocha Magacho (bolsa) 

	02/05/2003
	868,08
	
	02/06/2003
	868,08
	
	02/07/2003
	868,08
	
	04/08/2003
	868,08
	
	02/09/2003
	868,08
	
	02/10/2003
	868,08
	
	03/11/2003
	868,08
	
	02/12/2003
	868,08
	
	05/01/2004
	868,08
	
	03/02/2004
	868,08
	
	02/03/2004
	868,08
	
	02/04/2003
	868,08
	Gabriel Raso Basto (bolsa) 

	02/05/2003
	868,08
	
	02/06/2003
	868,08
	
	02/07/2003
	868,08
	
	04/08/2003
	868,08
	
	02/09/2003
	868,08
	
	02/10/2003
	868,08
	
	03/11/2003
	868,08
	
	02/12/2003
	868,08
	
	05/01/2004
	868,08
	
	03/02/2004
	868,08
	
	02/03/2004
	868,08
	
3.	O apoio financeiro teve vigência de 1º/3/2003 a 28/2/2005 e o prazo para prestar contas expirou em 30/3/2005.
4. 	No âmbito desta Corte de Contas, realizaram-se citação e audiência do responsável por via postal, tendo sido o ofício recebido em seu domicílio, constante da base de dados da Receita Federal do Brasil. 
5.	Cumpre mencionar, por oportuno, que a jurisprudência da Corte é no sentido de que:
"para a validade da citação, não é necessário que a comunicação processual seja pessoalmente entregue ao destinatário, bastando que o ofício com o aviso de recebimento dos Correios (AR) seja recebido no endereço do responsável, obtido em fonte de dados oficial, a exemplo da base da Receita Federal" (Acórdão 316/2018-TCU-Plenário, rel. min. Vital do Rego) 
6.	Entretanto, decorrido o prazo regimental, o responsável permaneceu silente. Diante disso, impõe-se considerá-lo revel, nos termos do art. 12, §3º, da Lei 8.443/1992, dando-se prosseguimento ao processo.
7. 	A revelia, nos processos do TCU, não leva à presunção de veracidade das imputações feitas a responsável, diferentemente do que ocorre no processo civil. Nesse sentido, destaco os seguintes precedentes: Acórdão 1737/2011-TCU-Plenário (rel. min. Valmir Campelo) ; 2.369/2013-Plenário (rel. min. Benjamin Zymler) ; 4.704/2014-1ª Câmara (rel. min. Bruno Dantas) ; e 2.075/2015-Plenário (rel. min. Vital do Rêgo) .
8. 	Portanto, em atenção ao princípio da verdade material, cumpre perquirir se há elementos nos autos que sustentem a proposta de imputação de débito, bem como se há os que possam ser usados para atenuação da responsabilidade.
I
9.	Pois bem. Como coordenador, Clécio Radler dos Guaranys era a pessoa responsável pela gestão e execução dos recursos federais recebidos à conta do projeto, cabendo-lhe, ainda, apresentar relatório técnico final, bem como as avaliações dos bolsistas vinculados, obrigações previstas no subitem 11.3.1 da RN-017/1995 (peça 2, p. 76) e no subitem 7.15 da IS-003/1997 (peça 2, p. 80) . 
10.	Dessas obrigações o responsável não se desincumbiu.
11.	Ora, diante da omissão no dever constitucional de prestar contas, presume-se a ocorrência de dano ao erário equivalente ao montante integral transferido. Nesse sentido, destaco os seguintes precedentes coletados na Jurisprudência Selecionada do TCU:
"A omissão no dever de prestar contas enseja a presunção do débito pelo valor total dos recursos federais repassados." (Acórdão 4661/2008-TCU-Primeira Câmara, rel. min. Valmir Campelo) 
"O termo de compromisso assumido com o CNPq para financiamento de projeto de pesquisa obriga o recebedor de recursos da entidade a formalizar a prestação de contas e apresentar relatório técnico científico dos trabalhos desenvolvidos, visando a demonstrar a boa e regular aplicação desses recursos, e, no caso de inadimplemento, sujeita o infrator ao julgamento pela irregularidade das contas, com imposição de débito e multa." (Acórdão 4052/2011-TCU-Segunda Câmara, rel. min. Aroldo Cedraz) 
"A ausência de comprovação, por omissão no dever de prestar contas, da aplicação de recursos federais destinados a apoio financeiro a projetos de pesquisa científica e tecnológica enseja, além da devolução dos valores recebidos, a aplicação da multa prevista no art. 57 da Lei 8.443/1992. Nesses casos, a situação do pesquisador é análoga à de um gestor que celebra convênio ou instrumento congênere e se omite no dever de prestar contas, incidindo no descumprimento de obrigação que não se pode afastar de todo aquele que utiliza e gerencia recursos públicos, conforme disposto no art. 70, parágrafo único, da Constituição Federal." (Acórdão 1498/2018-TCU-Primeira Câmara, rel. min. Benjamin Zymler) 
"A omissão no dever de prestar contas significa não somente descumprimento da Constituição e da legislação em vigor, mas também violação da transparência na prática dos atos de gestão, ausência de comprovação da lisura no trato com a coisa pública e presunção de que a totalidade dos recursos públicos federais transferidos ao convenente tenha sido integralmente desviada." (Acórdão 2256/2017-TCU-Primeira Câmara, rel. min. Walton Alencar Rodrigues) 
"A omissão no dever de prestar contas da aplicação de recursos transferidos mediante convênio ou instrumentos congêneres configura ofensa não só às regras legais, mas também aos princípios basilares da Administração Pública, dando ensejo ao surgimento de presunção de integral dano ao erário, pelo desvio dos valores recebidos." (Acórdão 196/2016-TCU-Plenário, rel. min. Benjamin Zymler) 
II
12. 		Nesse contexto, encontram-se devidamente caracterizados os pressupostos da responsabilidade pelo dano; cumpre, portanto, a este Tribunal condenar o responsável ao ressarcimento do débito. 
13. 		Como não há elementos nos autos que comprovem a boa-fé de Clécio Radler dos Guaranys ou atenuem sua responsabilidade, deixo de aplicar o disposto no art. 12, §2º, da Lei 8.443/1992, que permitiria a fixação de novo prazo improrrogável para recolhimento do débito apenas atualizado monetariamente.
14. 		Quanto à aplicação da multa proporcional ao dano ao erário, considerando ser de 26/3/2019 o ato que ordenou a citação do responsável, entendo ter havido prescrição da pretensão punitiva, nos termos do Acórdão 1441/2016-TCU-Plenário, eis que o débito se refere a períodos anteriores a 2005.
				Nesses termos, VOTO por que o Colegiado aprove a minuta de acórdão que submeto à sua deliberação.
TCU, Sala das Sessões Ministro Luciano Brandão Alves de Souza, em 19 de novembro de 2019.
ANA ARRAES 
Relatora